【裁判字號】    98,上,279
【裁判日期】    990421
【裁判案由】    債務人異議之訴
【裁判全文】
臺灣高等法院高雄分院民事判決           98年度上字第279號
上  訴  人  台北國鼎資產管理有限公司
法定代理人  甲○○
訴訟代理人  乙○○
被 上訴 人  丙○○
訴訟代理人  湯瑞科律師
上列當事人間因債務人異議之訴事件，對於民國98年10月22日臺
灣屏東地方法院98年度訴字第389 號第一審判決提起上訴，本院
於99年4 月7 日辯論終結，茲判決如下：
    主  文
上訴駁回。
第二審上訴費用由上訴人負擔。
    事 實 及 理 由
一、被上訴人起訴主張：伊為被繼承人蘇周葉之女，蘇周葉生前
    擔任蘇壽山借款之連帶保證人，因蘇壽山無法清償借款，經
    債權人聯信商業銀行股份有限公司聲請對蘇壽山及蘇周葉為
    強制執行，並由原審換發90年度執字第5745號債權憑證。蘇
    周葉於95年6 月18日死亡，上訴人以其輾轉受讓上開借款債
    權，以伊係蘇周葉之繼承人為由，聲請原審以97年度執字38
    061 號強制執行事件（下稱系爭執行事件）對伊之存款債權
    予以扣押。惟伊於85年間即因結婚在外居住而未與蘇周葉同
    居共財，伊於蘇周葉死亡時無從知悉蘇周葉負有系爭保證債
    務，致未於法定期間內為限定或拋棄繼承，且伊未曾自蘇周
    葉取得任何財產或遺產，倘由伊繼承前開保證債務，顯失公
    平，依修正民法繼承編施行法第1 條之3 第2 項或第4 項規
    定，伊自無須負擔蘇周葉之保證債務。爰依強制執行法第14
    條提起本訴，求為判決：原審97年度執字38061 號強制執行
    事件對被上訴人所為之強制執行程序應予撤銷。
二、上訴人則以：被上訴人於繼承發生時為35歲，已有足夠判斷
    能力，且當時法律已有拋棄繼承或限定繼承制度足以保障其
    權益，被上訴人既選擇對被繼承人之權利義務予以概括繼承
    ，依被上訴人之財產所得，亦有資力償還債務，則由其負擔
    清償被繼承人之保證債務，並無顯失公平。且伊受讓債權過
    程所為之公告及通知，可證明被上訴人並非無法知悉繼承債
    務存在，故被上訴人就系爭債務並無修正民法繼承編施行法
    第1 條之3 第2 項及第4 項規定之適用等語，資為抗辯。
三、原審為上訴人敗訴之判決，上訴人提起上訴，聲明；(一)原判
    決廢棄。(二)被上訴人在第一審之訴駁回。被上訴人則請求駁
    回上訴。
四、兩造不爭執事項：
  (一)蘇周葉死亡時並無留下任何遺產，生前也查無對被上訴人有
    贈與行為。
  (二)被上訴人於85年因結婚在外居住，未與蘇周葉同居共財。
  (三)蘇周葉生前擔任蘇壽山借款之連帶保證人，蘇壽山無法清償
    借款，蘇周葉於95年6 月18日死亡，被上訴人為蘇周葉之繼
    承人，未辦理拋棄繼承或限定繼承。
  (四)上訴人對於蘇周葉之債權，係於97年4 月29日自台灣金聯資
    產管理股份有限公司受讓而來，而台灣金聯資產管理股份有
    限公司則係於92年2 月25日自原債權人聯信商業銀行股份有
    限公司受讓而來。上訴人聲請原審以97年度執字38061 號強
    制執行事件對於蘇周葉之繼承人蘇千飛、蘇千玲、蘇湘貽及
    被上訴人為強制執行。
五、本院判斷：
  (一)按依98年6 月10日修正公布民法第1148條第2 項規定「繼承
    人對於被繼承人之債務，以因繼承所得遺產為限，負清償責
    任。」；98年6 月10日修正民法繼承編施行法第1 條之3 第
    2 項規定「繼承在民法繼承編中華民國98年5 月22日修正施
    行前開始，繼承人對於繼承開始以前已發生代負履行責任之
    保證契約債務，由其繼續履行債務顯失公平者，以所得遺產
    為限，負清償責任。」。查被上訴人之母蘇周葉因擔任蘇壽
    山借款之連帶保證人而負債務，蘇周葉於95年6 月18日死亡
    ，被上訴人未於法定期限內為拋棄繼承或限定繼承，上訴人
    受讓系爭借款債權而於97年間持對被繼承人蘇周葉之債權憑
    證聲請就上訴人之財產為強制執行，符合前揭條文所定「繼
    承在民法繼承編中華民國98年5 月22日修正施行前開始，繼
    承人對於繼承開始以前已發生代負履行責任之保證契約債務
    」之情形。且上訴人係以蘇周葉生前積欠連帶保證債務195
    萬9447元尚未清償，聲請對被上訴人為強制執行，而被上訴
    人於85年間即因結婚在外居住，未與蘇周葉同居共財，且蘇
    周葉死亡後並無遺產，生前亦查無對被上訴人有贈與行為等
    情，為上訴人所不爭，則由被上訴人繼續履行蘇周葉之保證
    債務，被上訴人須以自己固有財產清償，顯然有失公平，而
    蘇周葉既無遺產，依修正民法第1148條第2 項及修正民法繼
    承編施行法第1 條之3 第2 項規定之反面解釋，被上訴人自
    無須負擔蘇周葉之保證債務。
  (二)按執行名義成立後，如有消滅或妨礙債權人請求之事由發生
    ，債務人得於強制執行程序終結前，向執行法院對債權人提
    起異議之訴，強制執行法第14條第1 項定有明文。本件依民
    法第1148條第2 項、民法繼承編施行法第1 條之3 第2 項規
    定，被上訴人無庸以其固有財產清償其被繼承人蘇周葉之系
    爭保證債務，有消滅債權人請求之事由發生之情形。是被上
    訴人依強制執行法第14條第1 項，主張系爭執行事件對其所
    為之強制執行程序應予撤銷，洵屬有據。
六、綜上所述，被上訴人依強制執行法第14條第1 項規定，請求
    判決系爭執行事件對被上訴人所為之強制執行程序應予撤銷
    ，即屬正當，應予准許。原審為上訴人敗訴之判決，核無不
    合。上訴論旨求予廢棄改判，為無理由，應予駁回。至兩造
    其餘攻防及舉證，於本判決結果不聲影響，不再逐一論述，
    併此敘明。
七、據上論結，本件上訴為無理由，依民事訴訟法第449 條第1
    項、第78條，判決如主文。
中    華    民    國    99    年    4     月    21    日
                            民事第六庭
                                審判長法官  許明進
                                法      官  李炫德
                                法      官  徐文祥
以上正本證明與原本無異。
如對本判決上訴，須於判決送達後20日內向本院提出上訴狀，其
未表明上訴理由者，應於上訴後20日內向本院提出上訴理由書（
均須按他造當事人之人數附繕本）。上訴時應提出委任律師或具
有律師資格之人之委任狀，並依附註條文規定辦理。
中    華    民    國    99    年    4     月    22    日
                                書  記  官  梁雅華
附註：
民事訴訟法第466 條之1 ：
對於第二審判決上訴，上訴人應委任律師為訴訟代理人，但上訴
人或其法定代理人具有律師資格者，不在此限。
上訴人之配偶、三親等內之血親、二親等內之姻親，或上訴人為
法人、中央或地方機關時，其所屬專任人員具有律師資格並經法
院認適當者，亦得為第三審訴訟代理人。
第1 項但書及第2 項情形，應於提起上訴或委任時釋明之。

司法院資訊處製作；財團法人民間司法改革基金會備份。
